臺灣高等法院民事判決　　　　　　　95年度勞上更(一)字第10號
上　訴　人　丙○○
訴訟代理人　乙○○
被 上訴 人　瑞士商環球瑞泰人壽保險股份有限公司台灣分公司
法定代理人　甲○○
訴訟代理人　黃文玲律師
複 代理 人　周裕暐律師
　　　　　　廖婉君律師
上列當事人間債務人異議之訴事件，上訴人對於中華民國93年9
月14日臺灣臺北地方法院93年度勞訴字第74號第一審判決提起上
訴，經最高法院第一次發回更審，本院於96年1月9日言詞辯論終
結，判決如下：
    主  文
上訴駁回。
第二審及發回前第三審訴訟費用由上訴人負擔。
    事實及理由
一、本件被上訴人起訴主張：上訴人原受僱於伊公司，兩造間因
    給付薪資等事件，歷經原審法院89年度勞訴字第50號、本院
    89年度勞上字第41號、最高法院92年度台上字第1979號（下
    稱確認僱傭關係等案）判決確定，認兩造間之僱傭關係仍繼
    續存在，伊乃依上開判決給付上訴人起訴時已到期之薪資及
    應計利息、87至89年度年終業績獎金及應計利息，及自89年
    4 月起至其催告上訴人復職日止之薪資。而關於催告上訴人
    復職之事，伊分別於90年12月21日、同月24日、同月28日及
    91年1月7日，按上訴人在前開訴訟事件及判決書所載之地址
    「台北市○○路289巷27號6樓」（下稱系爭地址）寄發四次
    復職通知函，惟全數皆因「招領逾期」退回，復於91年1月7
    日向原審法院公證處再就上開復職通知書認證送達，並於同
    月10日將復職通知書寄存於台北市警察局信義分局吳興街派
    出所，依民事訴訟法第138條第2項規定，該通知書於同月20
    日即生合法送達效力。縱認系爭地址非上訴人之住所，亦因
    上訴人於前開訴訟皆陳明系爭地址為其應受送達處所，並收
    受法院文書，而認該址為上訴人之居所。因上訴人至93年1
    月19日止，均未提出復職申請，是其以於93年1月20日始知
    該通知復職乙事，向原審法院民事執行處（下稱執行法院）
    強制執行伊於91年1月21日以後之薪資給付，實已超出伊應
    履行義務之範圍。爰依強制執行法第14條第1項規定，求為
    撤銷執行法院93年度執甲字第7710號所為強制執行程序之判
    決。
二、上訴人則以：伊至93年1月16日才收到被上訴人之復職通知
    函，在此之前，伊及家人從無收到或拒收被上訴人准予復職
    通知，也無受郵局通知往取書信，該書信既不在其支配範圍
    內，自不可能了解其內容，何來怠於領取信件。況系爭地址
    為伊父母住所，伊並未居住該址，被上訴人向該址送達，並
    不合法。又被上訴人向原審法院公證處聲請就信函為認證並
    送達，僅能認定被上訴人公司有寄發文件之事實，不能證明
    伊已合法收受送達。退萬步言，依修正前民事訴訟法第138
    條規定之寄存送達效力，應於應受送達人實際領取文書時，
    始生送達效力，伊及伊父母既無從收到或拒絕收受警察局及
    法院公證處之通知，是該復職通知自不生合法送達效力等語
    ，資為抗辯。
三、原審為被上訴人勝訴之判決，即撤銷執行法院93年度執甲字
    第7710號所為強制執行程序，上訴人不服，提起上訴，經本
    院前審維持第一審所為上訴人敗訴之判決，駁回其上訴。上
    訴人復提起第三審上訴，經最高法院廢棄發回後，於本院聲
    明：原判決廢棄；被上訴人在第一審之訴駁回。被上訴人則
    聲明：上訴駁回。
四、查被上訴人主張其已於確認僱傭關係等案確定後，依該判決
    給付上訴人：(一)至起訴時已到期之每月薪資及應計利息；(二)
    自民國89年4月起至91年1月20日催告復職日止之每月薪資及
    應計利息；(三)87、88、89年三年度年終業績獎金及應計利息
    計新台幣（下同）4,985,719元（代扣稅款後為4,655,620元
    ）；(四)訴訟費用23,388元及90年度之年終獎金155,908元（
    代扣稅款後為145,976元）。而上訴人另聲請對其執行自91
    年1月21日起至93年1月20日止之薪資及利息，經執行法院以
    93年度執甲字第7710號受理在案等情，據其提出上開判決書
    、給付被上訴人87年8月15日至91年1月20日薪資及87年度至
    90年度年終獎金之明細表及匯款單影本等為證（見原審卷11
    -86頁），復為上訴人所不爭執，並經本院前審調閱前開訴
    訟案卷查核屬實，堪信為真實。
五、按非對話而為意思表示者，其意思表示以通知達到相對人時
    ，發生效力，民法第95條第1項定有明文。所謂達到，係指
    意思表示達到相對人之支配範圍，置於相對人隨時可了解其
    內容之客觀狀態而言（最高法院58年台上字第715號判例參
    照）。若表意人以書信為意思表示（或意思通知)，該書信
    達到相對人，相對人無正當理由而拒絕接收，或相對人已受
    郵局通知往取書信（郵件），該書信既已達到相對人之支配
    範圍內，相對人隨時可以了解其內容，依上說明，應認為已
    達到而發生效力（最高法院86年度台抗字第628號裁判要旨
    參照），尚非謂須使相對人取得占有始足當之。是以，如以
    書信表示其意思時，於該信函在通常時間內置入相對人之信
    箱中，應認已為到達，相對人實際上是否已閱讀該書信，在
    所不問。此所以民法第95條第1項採行到達主義之目的，在
    於妥適分配意思表示於途中遺失或遲到危險之分擔，故應依
    社會一般觀念，斟酌客觀情事決定之。
六、上訴人雖主張其未實際居住於系爭地址，迄未收受被上訴人
    寄發復職通知信件，即不發生合法通知復職效力云云。惟查
    ：
  (一)依上訴人於本院89年度勞上字第41號（即確認僱傭關係等案
    之二審）提出之委任狀所示（見該卷(二)82頁），其上即記載
    上訴人之住居所（非「送達處所」）即為系爭地址；且該案
    二審上訴狀繕本及該判決書經向系爭地址為送達，亦經上訴
    人分別於89年11月28日及90年12月11日「親自收受」，此觀
    該送達證書上蓋有上訴人之印文及記載益明（見該卷(一)17頁
    、卷(二)127頁所附送達證書，另見本件原審卷120、125頁）
    ；又上訴人於該案迄92年2月1日始以「遷居」為由，具狀向
    受理第三審上訴之最高法院陳報變更送達地址（見該院92年
    度台上字第1979號卷152頁），此為上訴人所不爭執（見本
    院更(一)卷(二)123頁）；另該確認僱傭關係等案之起訴及訴訟
    程序進行中，上訴人於第三審程序變更址地前，均係以系爭
    地址為住居所，更經本院調閱該案全卷查核屬實。此外，上
    訴人於87年至89年間在連興保險經紀人有限公司所陳報之地
    址，仍為系爭地址（見確認僱傭關係案二審卷(一)235、236頁
    ）；已見上訴人於被上訴人寄發復職通知書之90年12月至91
    年1月間，確實具有以系爭地址為住居所之外觀，並均以該
    址為寄件及收件地址。
  (二)上訴人於90年12月21日主動寄發予被上訴人之存證信函，猶
    以系爭地址為寄件地址，並限期被上訴人於91年1月15日前
    以雙掛號就特定事項為通知（見原審卷第118、119頁，本院
    更(一)卷(一)27頁）；另兩造間所訂之勞動契約即「業務人員僱
    傭合約」第9條亦約定：「乙方（即上訴人）同意以簽訂本
    約時之地址（按即系爭地址）為其送達地址，乙方非以書面
    通知甲方（即被上訴人），不生變更送達地址之效力」（見
    確認僱傭關係案一審卷27、28頁）；而上訴人始終未主張及
    舉證其曾依僱傭合約之約定，以書面通知被上訴人變更地址
    ，並於上開限期通知函要求被上訴人答復時，仍未要求被上
    訴人向兩造約定送達地址即系爭地址以外之其他地址為送達
    ，則被上訴人依系爭地址寄發復職通知信函予上訴人，堪認
    符合兩造有關送達地址之約定，且無悖於上訴人受送達之期
    待，益見上訴人向系爭地址為送達，於法並無不合。
  (三)被上訴人於90年12月21、24、28日依系爭地址以雙掛號寄發
    復職通知，因無人收受，經郵局以「招領逾期」退回一節，
    為兩造所不爭執，並有信函及信封影本在卷可憑（見原審卷
    87至93頁）。而上開郵件曾經郵局按規定投遞，因收件人不
    在，即依規定程序開具郵件招領通知單，有台北信義郵局查
    詢國內各類掛號郵件查單附卷可佐（見本院上字卷77、78頁
    ）。另上訴人亦自承系爭地址係其父母之地址，其之前均以
    該址作為送達地址，其不爭執該址係其應收受送達地址，惟
    爭執其並未收受亦未拒收任何送達文書等語（見原審卷232
    頁）。準此，留存系爭地址者為上訴人，且稱該址為其父母
    住所，該址自屬有人居住而可隨時受領信件之狀態，即應認
    上開通知函已達到上訴人之支配範圍。況被上訴人復於91年
    1月7日至原審法院公證處，就復職通知書請求認證，並因送
    達系爭地址無著後，將之於91年1月10日寄存吳興街派出所
    ，且作成送達通知書粘貼於應受送達人門首，有認證書、公
    證處專用送達證書可稽（見原審卷97、98頁），益徵上開復
    職通知業已到達上訴人得支配之範圍內，置於相對人隨時可
    了解其內容之客觀狀態。
  (四)從而，被上訴人對於上訴人之復職通知書，已於90年12月間
    合法到達上訴人之支配範圍，揆諸前揭判例及裁判意旨，自
    應認該復職之意思表示已達到上訴人，至於上訴人實際上是
    否已閱讀該書信，在所不問。是上訴人辯稱系爭地址非其住
    所、其實際未收受復職通知函，不生送達效果云云，即不足
    採。
七、另按確定判決之理由雖無既判力，惟法院於判決理由中，就
    訴訟標的以外當事人主張之重要爭點，本於當事人辯論之結
    果，已為判斷時，其對此重要爭點所為之判斷，除有顯然違
    背法令之情形，或當事人已提出新訴訟資料，足以推翻原判
    斷之情形外，應解為在同一當事人間就該重要爭點所提起之
    訴訟，法院及當事人就該已經法院判斷之重要爭點法律關係
    ，皆不得任作相反之判斷或主張，始符訴訟程序上之誠信原
    則。本件上訴人曾因被上訴人未按其催告期限，依確認僱傭
    關係等案確定判決所命給付為全額給付為由，主張終止僱傭
    契約，並起訴請求被上訴人給付資遣費（原審法院93年度勞
    訴字第49號、本院93年度勞上易字第80號，判決書見原審卷
    176-182頁、本院上字卷101-108頁，下稱給付資遣費案），
    經本院部分廢棄原審法院所為上訴人全部勝訴之判決，駁回
    上訴人該部分第一審之請求，另駁回被上訴人之其餘上訴，
    並即確定。於該事件中，兩造就本件被上訴人之復職通知應
    認於何時送達本件上訴人及是否生效一節，曾列為重要爭點
    而為完整之攻擊防禦及言詞辯論，終經該案法院認定至遲於
    91年1月20日合法送達，故被上訴人並無給付上訴人91年1月
    21日後薪資、利息及年終業績獎金之義務確定（該案本院判
    決第3頁倒數第2行之標題記載，與第6頁理由之記載有所不
    符，應以理由記載為正確），揆諸前揭說明，在同一當事人
    之本件兩造間本件訴訟，法院及當事人亦不得任就該已經法
    院判斷之重要爭點法律關係，為相反之判斷及主張。
八、上訴人既自承被上訴人已依確認僱傭關係等案判決，給付至
    91年1月20日止之應給付金額（見本院上更(一)字卷(一)21頁，
    已逾前開復職通知發生效力之時點），則上訴人就其未為勞
    務給付、即被上訴人未受領勞務遲延之報酬等，以確認僱傭
    關係等案確定判決為執行名義，向執行法院所為強制執行之
    聲請，即失所依據。被上訴人以該執行名義成立後，有消滅
    或妨礙上訴人請求強制執行之事由，依強制執行法第14條第
    1項規定，請求撤銷執行法院93年度執甲字第7710號所為之
    強制執行程序，自屬正當，應予准許。原審為被上訴人勝訴
    之判決，核無違誤，應予維持。上訴意旨，仍執陳詞，指摘
    原判決不當，求予廢棄改判，為無理由，其上訴應予駁回。
九、至於被上訴人於兩造確認僱僱關係等案中，固一再抗辯兩造
    間僱傭關係早經其合法終止而不存在，但因該案二審為其敗
    訴之判決，其於提起第三審上訴、即該案判決確定前，另為
    通知復職之意思表示，要為確保自身權益之作法，尚難認有
    不當或不法之處。又上訴人戶籍何在、有無在系爭地址居住
    過、住所及居所之認定要件為何、民事訴訟法修正第138 條
    前後規定如何、被上訴人是否應將復職通知之意思表示為公
    示送達、上訴人於84年間至被上訴人公司任職時所留身分證
    影本所載戶籍地為何、上訴人有無誤導或欺騙被上訴人、上
    訴人有無拒收被上訴人之復職通知等項，因本件事證已臻明
    確，與兩造其餘攻擊防禦方法及舉證，核不影響判決結果，
    茲不予一一論述及調查，附此敘明。
據上論結，本件上訴為無理由，依民事訴訟法第449條第1項、第
78條，判決如主文。
中　　華　　民　　國　　96　　年　　1　　月　 　23　　日
  　　　　　　　　　勞工法庭
                        審判長法　官 沈方維
  　　　　　　　　　　　      法　官 張競文
        　　　　　　　　　　　法　官 王淇梓
此正本係照原本作成。
如不服本判決，應於收受送達後20日內向本院提出上訴書狀，其
未表明上訴理由者，應於提出上訴後20日內向本院補提理由書狀
（均須按他造當事人之人數附繕本）上訴時應提出委任律師或具
有律師資格之人之委任狀；委任有律師資格者，另應附具律師資
格證書及釋明委任人與受任人有民事訴訟法第466條之1第1項但
書或第2項（詳附註）所定關係之釋明文書影本。
中　　華　　民　　國　　96　　年　　1 　　月　　24　　日
                              書記官 吳碧玲
附註：
民事訴訟法第466條之1（第1項、第2項）：
對於第二審判決上訴，上訴人應委任律師為訴訟代理人。但上訴
人或其他法定代理人具有律師資格者，不在此限。
上訴人之配偶、三親等內之血親、二親等內之姻親，或上訴人為
法人、中央或地方機關時，其所屬專任人員具有律師資格並經法
院認為適當者，亦得為第三審訴訟代理人。
